【裁判字號】    91,聲判,49
【裁判日期】    921124
【裁判案由】    聲請交付審判
【裁判全文】
臺灣臺中地方法院刑事裁定                          九十一年度聲判字第四九號
    聲  請  人
    即  告訴人  甲○○
    代  理  人  郭隆偉律師
    被      告  乙○○
右列聲請人因告訴被告偽造文書等案件，不服臺灣高等法院臺中分院檢察署檢察長駁
回再議之處分（九十一年上聲議字第三五五號），聲請交付審判，本院裁定如左：
    主    文
聲請駁回。
    理    由
一、按告訴人不服上級法院檢察署檢察長或檢察總長認再議為無理由而駁回之處分者
    ，得於接受處分書後十日內委任律師提出理由狀，向該管第一審法院聲請交付審
    判。法院認為交付審判之聲請不合法或無理由者，應駁回之。刑事訴訟法第二百
    五十八條之一、第二百五十八條之三第二項前段，分別定有明文。
二、本件聲請人甲○○（即告訴人，以下均稱聲請人）以被告涉犯偽造文書等罪，向
    臺灣臺中地方法院檢察署檢察官提出告訴，經該檢察署檢察官為不起訴處分後（
    八十九年度偵字第一二一五七號、九十一年度偵字第一０一號），聲請人不服，
    聲請再議亦經臺灣高等法院臺中分院檢察署檢察長以再議為無理由而駁回再議。
三、聲請交付審判意旨略以：
  (一)本件被告乙○○涉嫌詐欺、背信、偽造文書、行使偽造文書及侵占等罪嫌，臺灣
    高等法院臺中分院檢察署對聲請人指摘原處分不當之再議聲請理由中，質疑證人
    憑信性之部分完全未加偵查，亦無任何再加調查確認之職權行為，即對本件偵查
    不完備之事件，逕以被告被訴罪嫌不足，認為本件再議聲請核無理由，其認事用
    法顯係違誤，茲分述如下：
  (1)偽造文書、行使偽造文書部分：
    證人即代書邱淑娟為雙方代理行為，僅將委任事務之進行狀況，報告一方委任人
    （即被告），未經他方委任人（即聲請人）之許諾，因恐自己受刑法背信罪之追
    訴，而配合被告為虛偽之證言，惟該署對其證述之憑信性部分卻完全未加偵查，
    亦無任何再加確認之職權行為。
  (2)詐欺、背信部分：
    被告自承「我付了一千五百萬元，他土地還沒過戶給我。他欠我三千萬元沒有還
    ，才拍賣他土地。我給他三千四百五十萬元」等語，其用語前後矛盾，蓋總金額
    才三千萬元，且該金額乃合建房屋之契約款，並非借款，亦非聲請人設定抵押權
    的原因，此觀買賣契約特約中另約定「聲請人就上開買賣之土地中保留有約九十
    二坪之土地，委由被告承建，因約定以被告為起造人，且被告得以上開土地連同
    日後之建物併設定抵押貸款」自明。且被告嗣後既未承建，則上開九十二坪土地
    就前開共同融資抵押權擔保債權之原因事實即不復存在，該抵押權亦無所附麗而
    不存在。又被告就上開九十二坪土地僅得為向金融機關融資設定擔保之用，竟聲
    請拍賣抵押物，顯有背信及詐欺行為。再者，被告未經聲請人同意，竟偽填系爭
    買賣之土地全部為抵押物，且實行拍賣，並於偵查中謂：「拍賣他土地，我給他
    三千四百五十萬元」，惟被告既要主張解除契約，又何須謊稱有理由拍賣聲請人
    之土地，卻又願於拍賣土地完畢給聲請人三千四百五十萬元？足認被告所辯係自
    相矛盾之詞，其犯罪嫌疑充足，應對其提起公訴。
  (3)偽造印文部分：
    案外人張俊雄之印鑑始終未曾變更，且抵押權設定契約書之張俊雄印鑑確屬偽造
    ，臺灣高等法院臺中分院檢察署亦未再加調查確認。
  (二)臺灣高等法院臺中分院檢察署對於兩造間買賣合約之特約事項部分之解釋有違兩
    造間之真意。系爭土地買賣契約書明載，告訴人保留九十二坪土地委由被告建屋
    ，至於辦理分割及設定即係針對告訴人所保留之九十二坪土地而為，亦即設定係
    為房屋建造費用之給付義務，作為向金融機關融資之擔保。今卷內並無兩造間存
    有消費借貸合意之資料，被告明知雙方真意為何，竟指示代書邱淑娟將系爭土地
    全部設定抵押權予被告，而非僅就告訴人保留之九十二坪土地部分於向金融機關
    融資時，設定抵押予金融機關，再議處分未審酌上情，遽為駁回再議之聲請，實
    不足以維持。
四、按犯罪事實應依證據認定之，無證據不得推定其犯罪事實，刑事訴訟法第一百五
    十四條定有明文。另告訴人之告訴，係以使被告受刑事訴追為目的，是其陳述是
    與事實相符，仍應調查其他證據以資審認，最高法院五十二年台上字第一三００
    號判例可資參照。又刑法第三百三十九條第一項詐欺取財罪之成立，須行為人主
    觀上有為自己或第三人不法所有之意圖，客觀上係以詐術使人將本人或第三人之
    物交付為構成要件。而所謂以詐術使人交付財物，必須行為人確有施用詐術，被
    詐欺人因其詐術陷於錯誤，而交付財物之因果聯瑣。若其並未施用詐術，或所用
    方法不能認為詐術，或不致使人陷於錯誤，即不構成該罪；刑法第三百四十二條
    之背信罪，須以為他人處理事務為前提，所謂為他人云者，係指受他人委任，而
    為其處理事務而言，最高法院四十六年台上字第二六０號、四十九年台上字第一
    五三０號亦分別著有判例可資參照。
五、本院查：
  (一)證人邱淑娟於偵查中證稱：是聲請人親自到其事務所用印及簽名，目的是要辦理
    土地移轉及設定抵押權給被告，因為被告與聲請人約定土地需要分割，所以要先
    設定抵押權，聲請人有同意等語。依其所言，被告就辦理抵押權一事本屬知情，
    聲請人稱證人邱淑娟為雙方代理行為，僅將委任事務之進行狀況，向被告報告，
    卻未經聲請人之許諾等語，無非係其片面之指述，依前開最高法院五十二年台上
    字第一三００號判例意旨，其指述真實與否，本應調查其他證據以資審認，是聲
    請人復以其不知抵押權之設定為由，片面指稱證人邱淑娟之證詞不具證據之憑信
    性，尚非可採。臺灣高等法院臺中分院檢察署採信證人邱淑娟之證述，認聲請人
    就設定抵押一事係屬知情，並無不當。
  (二)被告於偵查中供稱：「我付了一千五百萬元，他（指聲請人）土地還沒過戶給我
    。他欠我三千萬元沒有還，才拍賣他土地。我給他三千四百五十萬元」等語，其
    意乃被告共給付三千四百五十萬元給聲請人，因聲請人未將被告買受之系爭土地
    過戶給被告，被告始拍賣聲請人之土地。聲請人予以曲解為被告願於拍賣土地完
    畢給聲請人三千四百五十萬元，實有未合；又聲請人指稱被告就上開九十二坪土
    地僅得為向金融機關融資設定擔保之用，竟聲請拍賣抵押物，顯有背信及詐欺行
    為云云，然聲請人既未具體指稱被告係受其委任為其處理事務，及被告有何施用
    詐術之行為，揆諸最高法院四十六年台上字第二六０號、四十九年台上字第一五
    三０號判例意旨，自難認被告有何背信或詐欺之犯行，聲請人稱再議處分就此部
    分未再加調查確認，尚有未合。
  (三)再議處分業已認定「聲請人指稱其配偶張俊雄之印鑑章自七十九年十月五日迄今
    未曾變更」之事實，並認「（上情）縱使實在，然因時隔甚久，聲請人不確定張
    俊雄之印鑑章為哪一顆，乃屬常情，難因此即認證人邱淑娟所言屬偽證之詞」，
    是其就認定張俊雄之印鑑章並非偽造乙節，業已詳敘理由，聲請人指稱此部分偵
    查不完備，且臺灣高等法院臺中分院檢察署就此未再加調查確認云云，亦屬無據
    。
  (四)聲請人於偵查中原係指稱：「因買賣契約特約中約定聲請人就上開買賣之土地中
    保留有約九十二坪之土地，委由被告乙○○承建，並以被告為起造人，且被告得
    以上開九十二坪土地連同日後之建物一併設定抵押貸款，故為保障聲請人之權益
    ，須由被告設定抵押予聲請人以為擔保，聲請人乃事先在空白之抵押權設定契約
    書上簽名，並蓋上印鑑章」云云，而再議處分就此部分已詳認：「依上開聲請人
    所述情形，聲請人應為抵押設定之權利人，而非抵押設定之義務人，惟依土地登
    記規則第四十條之規定，抵押設定之義務人才有須要提出印鑑證明，抵押權利人
    則不須提出印鑑證明，亦不須蓋用印鑑章。然本件抵押權設定時，聲請人非但提
    出印鑑證明，還於抵押權設定契約書上蓋用印鑑章，可見上開聲請人之指述，顯
    不實在」，其理由並無不當，聲請人於聲請交付審判意旨另改稱系爭土地買賣契
    約書明載，告訴人保留九十二坪土地委由被告建屋，至於辦理分割及設定係指告
    訴人為履行房屋建造費用之給付義務，以其保留之九十二坪土地作為向金融機關
    融資之擔保，臺灣高等法院臺中分院檢察署對於兩造間買賣合約之特約事項部分
    之解釋有違兩造間之真意云云，顯非可採。
六、綜前所述，原再議處分並無聲請人所指不當之處，本件聲請人交付審判之聲請為
    無理由，應依刑事訴訟法第二百五十八條之三第二項前段，裁定如主文所示。
中      華      民      國    九十二    年    十一      月    二十四    日
                                臺灣臺中地方法院刑事第十四庭
                                    審判長法  官  陳慧珊
                                          法  官  陳  葳
                                          法  官  林學晴
右正本證明與原本無異。
本件不得聲明不服。
                                          書記官
中      華      民      國    九十二    年    十一      月    二十四    日


司法院資訊處製作；財團法人民間司法改革基金會備份。
